【裁判字號】    97,勞訴,7
【裁判日期】    970729
【裁判案由】    給付退休金
【裁判全文】
臺灣嘉義地方法院民事判決               97年度勞訴字第7號
原      告  丙○○
            己○○
            乙○○
            辛○○
            戊○○
            丁○○
共      同
訴訟代理人  湯光民律師
複代理人    甲○○
被      告  台灣中油股份有限公司
法定代理人  庚○○
訴訟代理人  黃裕中律師
上列當事人間請求給付退休金事件，於民國97年7 月15日言詞辯
論終結，本院判決如下：
    主      文
被告應給付原告各如附表一「被告應補退休金差額」欄所示之金
額及分別自附表一「利息起算日」欄所示日期起，均至清償日止
，按週年利率百分之五計算之利息。
訴訟費用由被告負擔。
本判決於原告分別以附表一「供假執行擔保金額」欄所示金額供
擔保後，得假執行。但被告如分別以本判決第一項所示應給付各
該原告之金額預供擔保，得免為假執行。
    事實及理由
甲、按訴狀送達後，原告不得將原訴變更或追加他訴，但擴張或
    減縮應受判決事項之聲明者，不在此限，民事訴訟法第255
    條第1 項第3 款定有明文。本件原告乙○○、戊○○、丁○○起訴時，原請求被告公司各給付新臺幣（下同）125,917
    元、145,807 元、157,500 元。嗣於本件97年7 月15日言詞
    辯論期日，變更請求被告公司應分別給付原告乙○○、戊○○及丁○○127,592 元、14 5,802元及157,563 元。核前揭
    原告所為分屬擴張或減縮應受判決事項之聲明，揆諸前開規
    定，自應准許。
乙、原告主張：原告丙○○、己○○、乙○○、辛○○、戊○○
    、丁○○等六人先後於民國50、60年間受僱於被告公司嘉南
    營業處暨保全處，並分別於96年5 月1 日、95年10月1 日、
    92年9 月1 日、97年4 月1 日、95年12月1 日、96年11月1
    日退休。原告任職期間，每月除有應領取之薪資外，被告公
    司復按月依夜間輪班次數額外給付夜點費、值夜費等經常性
    給與，依勞動基準法第2 條第3 款所謂之工資，應以勞務對
    價性為依據，並輔以經常性給與為認定標準，上開夜點費、
    值夜費係勞工因提供勞務而獲得雇主給付薪資報酬，兩者處
    於同時履行之關係，且係在一般情形下勞工經常可以領得之
    給付，係雇主在公司既定之制度下，勞工每次滿足該制度所
    設定之要件時，雇主即有支付該制度所訂給與，實為勞動基
    準法第2 條第3 款所謂之工資，在計算退休金時，應列入平
    均工資計算。然被告公司在原告陸續於92年至97年間退休後
    ，給付退休金時，拒認夜點費、值夜費為工資，未將其計入
    工資以計算平均工資，致各短發如附表一「被告應補發退休
    金差額」欄所示退休金與原告。原告爰本於勞動基準法第55
    條規定，訴請被告給付退休金差額等語，並聲明：除供假執
    行擔保金額及免為假執行之宣告外，如主文所示。
丙、被告則以：按勞動基準法第2 條第3 款所謂之工資，需符合
    「勞務對價性」及「經常性給與」為斷，倘不具上述要件，
    僅係雇主為改善勞工生活或激勵勞工而給付非經常性之給與
    ，或為單方之目的而給付具有勉勵、恩惠性質之給與，即非
    屬勞工提供勞務之對價，至於固定發放與否，倘未變更其恩
    惠給與性質，仍不得列入工資範籌。次按「晝夜輪班制」乃
    為法律所明定之工作型態，此觀勞動基準法第25條、第30條
    、第34條規定自明，且前揭法條除僅規定採晝夜輪班制者，
    其工作班次，每週應更換一次外，未有其他特別規定，復未
    見有雇主應另外增加給付任何工資之明文，堪認「晝夜輪班
    制」係屬正常之工作時間，雇主依法應毋庸為任何額外之給
    付，此與同法第24條所定雇主延長勞工工作時間，應另外給
    付延時工資，即俗稱加班費之情形不同。本件被告公司之作
    業係採24小時分早、中、夜三班輪流制，各班工作性質皆相
    同，僅服勤時間有異，原告受僱之際已知悉，並為雙方勞動
    契約之內容，且被告公司會在固定期間內更換輪班表，所屬
    員工皆須輪值早、中、夜班，而針對實際輪值中、夜班之員
    工，於一般正常工資外，另發放夜點費以體恤輪班員工於夜
    間工作之辛勞，且該夜點費之發放金額，中班與夜班各為
    150 元及300 元，不論員工本薪高低、作業種類、工作複雜
    性、經驗、學歷、智力、技能、勞心度、勞力度、年資及級
    職之不同而有差異等情，足見夜點費顯非勞務之對價，單純
    為恩惠性給與性質。再按被告公司係屬國營事業機構，採行
    單一俸給制度，將職員得享有之福利均列入薪給內，相較於
    非單一薪給之其他軍公教人員，相同職等之職務，採單一薪
    給制之機構，員工之薪給金額均較非採單一薪給制者為高，
    故被告公司所屬員工除薪給外，各種加給、津貼或其他額外
    給付，均應予以限縮，俾使相同職等之廣義公務人員，所得
    領取之總金額，不致差距過大，而造成薪給不公平之情形出
    現，又公務人員之薪給會按各人員之職等、年資不同而給與
    不同之薪資、加給或津貼，縱從事相同性質工作，亦會隨著
    職等之不同而有所差異，反之，若為齊頭式之給與，通常應
    與職務內容無關，是系爭夜點費判斷是否具有勞務對價性，
    應把前開薪給核發原則考量在內，再參以原告渠等所提出退
    休前金額清單，其退休前每月可領取薪資約為6 、7 萬元不
    等，高於一般中級主管之公務人員，更高於民間薪資甚多，
    有違單一俸給精神，應將被告公司給薪制度列為審酌勞務有
    無對價之要件，而不是僅以夜間工作可領夜點費之單一要件
    遽認有勞務對價。復由被告公司發放夜點費之沿革以觀，最
    早溯及於日據時代即以「實物」作為夜間點心，嗣後因環境
    變更遂改以膳食代金發放，直至77年始全面施行，而相關文
    獻有自40年起「中國石油股份有限公司高雄港輪油站工員加
    班及報支誤餐費夜點費辦法」乃目前最早採用夜點費一詞，
    依上開辦法第4 點明確規定「夜間工作超過午夜12時者，可
    報支夜點費，超過時間另報加班費。」可知夜間工作之辛勞
    與勞務付出，已由加班費予以填補，再比照上開辦法第5 點
    規定「早晨加班僅報加班費不另報早點費。」等語，足見雖
    同為加班，但被告公司僅核發夜點費，並不核發早點費，故
    不論是夜點費或早點費，均非勞務之對價，與工作無關，而
    屬雇主額外之恩給，且從夜點費之調整金額乃隨著當時宵夜
    或點心之物價消費水準，並非按國營事業調薪比例進行調整
    ，益徵夜點費乃雇主之恩給，而非勞務之對價。繼按修正前
    勞動基準法施行細則第10條第9 款有關夜點費之規定雖遭刪
    除，然此係為避免實質上具工資性質，卻以夜點費名義發放
    之弊，以釐清兩者之不同，惟並未明示凡給與夜點費必屬工
    資，尚須就個案衡量，而行政院勞工委員會曾作出解釋性函
    文略以「事業單位發給之夜點費如係雇主為體恤夜間輪班工
    作之勞工，給予購買點心之費用，誤餐費如係因耽誤勞工用
    餐所提供之餐費，則非屬勞動基準法所稱之工資，嗣後有關
    夜點費及誤餐費是否為工資，應個案認定。」是並未因前揭
    施行細則刪除原第10條第9 款有關夜點費之規定，即逕謂夜
    點費屬工資之一部。末按國營事業管理法係勞動基準法之特
    別法，故應優先適用國營事業管理法，依國營事業管理法第
    14 條 規定「國營事業，應撙節開支，其人員待遇及福利，
    應由行政院規定標準，不得為標準以外之開支。」因此，經
    濟部所屬事業員工未曾以公司有鉅額盈餘要求比照民間企業
    發給高額獎金及享有優渥福利，或高於公務人員調薪之幅度
    辦理，凡薪資待遇、福利或其他給與事項，均須依國營事業
    管理法及行政院訂定之有關規定，報請行政院核定辦理，而
    行政院人事行政局曾函釋略以「夜點費原係由各機關衡酌實
    際需要自行支非由行政院核定之，並以輪值夜班之人員為支
    給對象，尚非普遍性給與，且各機關支給標準不一，仍宜由
    各機關衡酌實際需要，核酌是否繼續支給或逕予取消。」是
    被告公司有權得視實際需求衡量之，故被告公司依所屬事業
    人員退休撫卹及資遣辦法作業手冊載明有關計算平均工資之
    經常性給與略以「各機構人員支薪工資，除單一薪給及延長
    工作時間工資外，本部核准併入平均工資計算之經常性給與
    者如附表，其餘項目不列入平均工資計算，故夜點費自始未
    計入平均工資之計算。」等語，是夜點費應屬國營事業管理
    法之福利事項，並非人員待遇或勞動報酬。綜上，「晝夜輪
    班制」乃勞動基準法明定之工作型態且屬正常工作時間之範
    圍內，雇主依法毋庸為任何額外之給付，又參諸夜點費之沿
    革、廣義公務員核薪準則，其本質應為被告公司為照顧輪值
    夜班員工，特別給予該時段人員，齊頭式的恩給，另夜點費
    除不隨政府調薪幅度調整外，且不計入薪資所得之個人綜合
    所得稅加以課徵申報，是關於勞務對價性之判斷準則，實應
    權衡上開所述各項客觀事證綜合判斷，而非僅就工作時間、
    環境等工作條件作為審酌夜點費之標準等語資為抗辯，爰聲
    明：原告之訴及假執行聲請均駁回；如受不利判決，願供擔
    保，請准宣告免為假執行。
丁、本院之判斷：
一、原告主張：原告丙○○、己○○、乙○○、辛○○、戊○○
    、丁○○先後於50、60年間受僱於被告公司嘉南營業處暨保
    全處，並分別於96年5 月1 日、95年10月1 日、92年9 月1
    日、97年4 月1 日、95年12月1 日、96年11月1 日退休。且
    若將系爭夜點費之給與列入工資以計算平均工資，並準此計
    算原告丙○○、己○○、乙○○、辛○○、戊○○、丁○○
    退休時應領退休金金額，則被告公司應依序補發如附表一「
    被告應補退休金差額」所示金額予原告等事實，為被告公司
    自認，堪信為真實。
二、本件兩造之爭執在於夜點費是否為經常性給與而應列入工資
    以計算平均工資？經查：
  (一)按工資係勞工因工作而獲得之報酬，包括工資、薪金及按計
    時、計日、計月、計件以現金或實物等方式給付之獎金、津
    貼及其他任何名義經常性給與均屬之，勞動基準法第2 條第
    3 款定有明文。準此，所謂工資，應屬「勞務之對價」及「
    經常性之給與」，至於其給付名稱為何，則非所問。故系爭
    夜點費是否工資之一部內容，自應以該給付是否為勞工給付
    勞務之對價，屬於經常性給與為斷。原告為24小時輪值工作
    ，而每月除領取薪資外，復按月依上班日數額外領取夜點費
    ，而被告公司係24小時全天候、連續性現場作業，系爭夜點
    費係被告公司在工資外，針對輪值小夜班、大夜班之工作人
    員所發給，其金額固定，不因員工之工作內容、年資、級職
    不同而有差別，且依被告公司之工作性質，原告於夜間工作
    乃該公司員工一貫性、常態性之工作型態，而固定值大夜班
    又為原告固定之工作，與一般公司行號為應付臨時性之業務
    需求偶而為之者有間；又系爭夜點費，係針對有輪值大夜班
    、小夜班之勞工所給與，其金額固定，並不因勞工之工作內
    容、年資、級職不同而有差別，惟如未實際值班，則不得領
    取該夜點費，故系爭夜點費之給與，已成為原告因特定工作
    條件所形成固定常態工作中可取得之給與，為原告因經常性
    提供勞務所得之報酬，即具有「勞務對價性」及「經常性給
    與」之性質。況於夜間工作，不利於勞工之生活及健康，被
    告公司對夜間工作之勞工給予較日班勞工為高之工資，自屬
    合理，亦不違反勞動基準法關於薪資平等原則之規定，足見
    系爭夜點費係因環境、時間等特殊工作條件而對勞工所增加
    提出之現金給付，其本質具有「勞務對價」及「經常性給與
    」，應屬工資之性質。
  (二)次查94年6 月14日修正前之勞動基準法施行細則第10條第9
    款雖將「差旅費、差旅津貼、交際費、夜點費及誤餐費等」
    排除於勞動基準法第2 條第3 款所稱之「其他任何名義之經
    常性給與」之外，然該款規定之差旅費、差旅津貼及交際費
    ，因屬不確定之事項所支出，固可認定並非「經常性之給與
    」，惟系爭夜點費係屬經常性給與之勞工工作對價，自與該
    條款所稱之「夜點費」有不同，尚難以系爭夜點費與94年6
    月14日修正前勞動基準法施行細則第10條第9 款規定之夜點
    費係使用同一名稱，遽將系爭夜點費排除於該法第2 條第3
    款所定「經常性給與」之外。況該施行細則於94年6 月14日
    修正時，已將第10條第9 款有關夜點費及誤餐費之規定刪除
    ，其修正理由為：「鑒於事業單位迭有將『輪班津貼』或『
    夜勤津貼』等具有工資性質之給付，以『夜點費』或『誤餐
    費』名義發放，以減輕雇主日後平均工資之給付責任，實有
    欠妥，爰修正刪除勞動基準法施行細則第10條第9 款之『夜
    點費』或『誤餐費』規定，嗣後有關夜點費及誤餐費是否為
    工資，應依該法第2 條第3 款規定及上開原則，個案認定。
    」（行政院勞工委員會94年6 月20日勞動二字第0940032710
    號令參照），是被告公司此部分抗辯，尚非可採。
  (三)又國營事業管理法第14條規定，國家事業應撙節開支，其人
    員待遇及福利，應由行政院規定標準，不得為標準以外之開
    支；又經濟部所屬事業機構用人費薪給管理要點第10條第2
    項規定：「各事業機構主持人應依企業化精神合理訂定所屬
    人員薪給標準」。上開規定均未認夜點費、值夜費非工資，
    被告公司執此抗辯夜點費、值夜費並非工資，依法無據，而
    不可採。另被告公司辯稱夜點費、值夜費未經經濟部核定為
    工資，然「經濟部所屬事業機構列入計算平均工資之給與項
    目表」之內容，係工資項目以外得列入平均工資計算之「加
    給」、「津貼」項目，並非關於工資本身之認定，故尚不得
    僅以夜點費、值夜費未列入該項目表，即遽認其非工資。
  (四)再被告公司辯稱由系爭夜點費之況革以觀，系爭夜點費僅係
    其對夜間工作之職員提供夜班點心，幾經修改，被告公司才
    於77年全面施行改以全面發放現金，可知夜點費並非勞務之
    對價，而是雇主之恩給云云。惟上開勞動基準法第2 條第3
    款已就「工資」之定義明文規定，是雇主給予之實物，只要
    符合係為勞務之對價及經常性給與之特質要件，即不脫工資
    之範疇，系爭夜點費之本質既具有「勞務對價」及「經常性
    給與」之特性，即屬工資之一種，自不因給付名稱不同而受
    限制，或以雇主主觀之意思為據，而應基於客觀事實判斷之
    ，故不能僅以雇主主觀認定系爭夜點費係恩惠性給予，即否
    認其為工資之本質。另被告公司雖辯稱系爭夜點費僅限於輪
    值大、小夜班之人員始能享有，不因員工本薪高低、作業種
    類、工作複雜性、經驗、學歷、智力、技能、勞心度、勞力
    度、年資、級職之不同而有差異，夜點費應非「勞務之對價
    」，且系爭夜點費隨誤餐費同時、同幅度調整，並隨物價指
    數而調整，與工作調薪無關，足見夜點費並非薪資項目，亦
    非工作之對價等語。然工資之給付固可能因受僱人之勞力付
    出、智識程度或工作性質而有差別，但仍有部分項目之給付
    ，並不考量上開條件，而均給與相同一致之數額者，足見上
    開條件並非認定是否屬於「工資」之依據。且薪資之結構亦
    有單純與繁複之分，工作底薪未予調整，亦不表示薪資結構
    之其他項目不得調整，被告公司既將系爭夜點費隨物價指數
    而作調整，適足以反映出系爭夜點費為夜間提供工作勞務之
    對價報酬，而非恩惠性給與，是被告公司此部分所辯，亦無
    可採。
  (五)綜上，原告主張系爭夜點費係經常性給與，屬於工資之性質
    乙節，應為可採。
四、系爭夜點費既為工資之性質，則原告主張應列入計算平均工
    資乙節，亦為可採。準此，原告主張被告應依序補發原告丙○○、己○○、乙○○、辛○○、戊○○、丁○○各如附表
    一「被告應補退休金差額」欄所示金額，即屬有據。次按雇
    主應給付之勞工退休金應自勞工退休之日起30日內給付之，
    勞動基準法施行細則第29條第1 項定有明文。是原告丙○○
    、己○○、乙○○、辛○○、戊○○、丁○○就前揭被告公
    司應補發之退休金，請求被告公司分別自如附表一「利息起
    算日」所示日期起，均至清償日止，按週年利率百分之五計
    算之利息，亦屬有據。
五、從而，原告丙○○、己○○、乙○○、辛○○、戊○○、丁○○依退休金給付請求權各請求被告公司給付如附表一「被
    告應補退休金差額」欄所示金額，及分別自如附表一「利息
    起算日」所示日期起，均至清償日止，按週年利率百分之五
    計算之利息為有理由，應予准許。
六、兩造均陳明願供擔保，聲請宣告假執行或免為假執行，均核
    無不合，爰酌定相當擔保金額予以准許。
戊、訴訟費用負擔之依據：依民事訴訟法第78條。
中    華    民    國    97    年    7     月    29    日
                  勞工法庭    法  官  林望民
以上正本係照原本作成
如對本判決上訴須於判決送達後20日內向本院提出上訴狀
中    華    民    國    97    年    7     月    29    日
                              書記官  陳慶時
┌──────────────────────────────────┐
│附表一：                                                            │
├──┬───┬─────────┬────────┬────────┤
│編號│原  告│被告應補退休金差額│   利息起算日   │供假執行擔保金額│
│    │      │   （新臺幣）     │                │   （新臺幣）   │
├──┼───┼─────────┼────────┼────────┤
│ 01 │丙○○│    149,584元     │民國96年5月31日 │    50,000元    │
├──┼───┼─────────┼────────┼────────┤
│ 02 │己○○│    155,250元     │民國95年10月31日│    52,000元    │
├──┼───┼─────────┼────────┼────────┤
│ 03 │乙○○│    127,592元     │民國92年10月1日 │    42,000元    │
├──┼───┼─────────┼────────┼────────┤
│ 04 │辛○○│    207,000元     │民國97年5月1日  │    69,000元    │
├──┼───┼─────────┼────────┼────────┤
│ 05 │戊○○│    145,802元     │民國95年12月31日│    49,000元    │
├──┼───┼─────────┼────────┼────────┤
│ 06 │丁○○│    157,563元     │民國96年12月1日 │    53,000元    │
└──┴───┴─────────┴────────┴────────┘


司法院資訊處製作；財團法人民間司法改革基金會備份。
